<?xml version="1.0" encoding="UTF-8"?>
<grammar xmlns:xsi="http://www.w3.org/2001/XMLSchema-instance" xsi:noNamespaceSchemaLocation="grammar.xsd">
   <!-- 
      Hierarchy: 
      Phonemes -> Syllables -> Morphemes -> Words -> Clauses -> Sentences -> Texts    
      Words also contain Symbols
      Every object is described by its children and a set of features.
   -->
   <!-- Abstract features that can be possessed
        by various structures
   -->
   <features>
      <!-- Sound features -->
      <feature id="place">
         <value id="bilabial"/>
         <value id="labiodental"/>
         <value id="labialvelar"/>
         <value id="dental"/>
         <value id="alveolar"/>
         <value id="postalveolar"/>
         <value id="retroflex"/>
         <value id="palatal"/>
         <value id="velar"/>
         <value id="uvular"/>
         <value id="pharyngeal"/>
         <value id="glottal"/>
         <value id="alveolopalatal"/>
         <!-- For vowels -->
         <value id="front"/>
         <value id="frontcentral"/>
         <value id="central"/>
         <value id="backcentral"/>
         <value id="back"/>
      </feature>
      <feature id="manner">
         <value id="plosive"/>
         <value id="nasal"/>
         <value id="trill"/>
         <value id="flap"/>
         <value id="latflap"/>
         <value id="fricative"/>
         <value id="latfric"/>
         <value id="approximant"/>
         <value id="latapprox"/>
         <value id="click"/>
         <value id="implosive"/>
         <value id="ejective"/>
         <value id="vocalic"/>
      </feature>
      <feature id="aspirated"/>
      <feature id="height">
         <value id="close"/>
         <value id="closeclosemid"/>
         <value id="closemid"/>
         <value id="mid"/>
         <value id="openmid"/>
         <value id="openopenmid"/>
         <value id="open"/>
      </feature>
      <feature id="voicing">
         <value id="voiceless"/>
         <value id="whispered"/>
         <value id="voiced"/>
      </feature>
      <feature id="hardness">
         <value id="hard"/>
         <value id="soft"/>
      </feature>
      <feature id="rounded"/>
      <feature id="length">
         <value id="short"/>
         <value id="long"/>
      </feature>
      <!-- Not currently needed -->
      <feature id="tensed"/>
      <!-- Syllable features -->
      <feature id="stressed"/>
      <feature id="level">
         <value id="extrahigh"/>
         <value id="high"/>
         <value id="mid"/>
         <value id="low"/>
         <value id="extralow"/>
      </feature>
      <feature id="contour">
         <value id="rising"/>
         <value id="falling"/>
         <value id="flat"/>
         <value id="risingfalling"/>
      </feature>
      <!-- Word features -->
      <feature id="word">
         <value id="particle"/>
         <value id="conjunction"/>
         <value id="noun"/>
         <value id="number"/>
         <value id="adjective"/>
         <value id="adverb"/>
         <value id="verb"/>
      </feature>
      <feature id="person">
         <value id="1s"/>
         <value id="1p"/>
         <value id="2i"/>
         <value id="2f"/>
         <value id="3"/>
      </feature>
      <!-- Noun features -->
      <feature id="number">
         <value id="singular"/>
         <value id="plural"/>
      </feature>
      <feature id="possessor">
         <value id="1s"/>
         <value id="1p"/>
         <value id="2i"/>
         <value id="2f"/>
         <value id="3"/>
      </feature>
      <feature id="case">
         <value id="nominative"/>
         <value id="ablative"/>
         <value id="locative"/>
         <value id="dative"/>
         <value id="genitive"/>
         <value id="accusative"/>
         <value id="instrumental"/>
         <!-- Not traditionally considered a case
              but does not combine with any others -->
         <value id="possessive"/>
      </feature>
      <!-- Adjective features -->
      <feature id="degree">
         <value id="positive"/>
         <value id="comparative"/>
         <value id="dimcomp"/>
         <value id="excessive"/>
         <value id="intensive"/>
         <value id="superlative"/> <!-- TODO ?? complex forms -->
      </feature>
      <!-- Verb features -->
      <feature id="voice">
         <value id="active"/>
         <value id="reflexive"/>
         <value id="passive"/>
         <value id="reciprocal"/>
         <value id="causative"/>
      </feature>
      <!-- TODO this needs some thought, multiple voices can be applied -->
      <feature id="mood">
         <value id="indefinite"/>
         <value id="participial"/>
         <value id="gerundive"/>
         <value id="indicative"/>
         <value id="optative"/>
         <value id="subjunctive"/>
         <value id="imperative"/>
      </feature>
      <feature id="tense">
         <value id="present"/> <!-- TODO ?? complex / simple -->
         <value id="past"/>
         <value id="pluperfect"/>
         <value id="aoristpast"/>
         <value id="transitivepast"/>
         <value id="transitivefut"/>
         <value id="potentialfut"/>
         <value id="intentionalfut"/>
      </feature>
      <!-- TODO think about conditional present / future -->
      <feature id="softened"/>
      <!-- General features -->
      <feature id="dialect">
         <value id="west"/>
         <value id="south"/>
      </feature>
      <feature id="foreign"/>
   </features>
   <!--
      Database of known contexts. Contexts are sets of feature-based
      conditions under which a form is to be chosen.
   -->
   <contexts>
      <!--
         A construct permitted between two vowels
      -->
      <context id="intervocalic">
         <scope id="phone">
            <before>manner/vocalic</before>
            <after>manner/vocalic</after>
         </scope>
      </context>
      <!-- 
         A word is countable iff it is a noun, personal pronoun
         or indefinite verb.
         There may only be one number marker in a word, number is not
         marked if there is a cardinal number preceding the word TODO
         A case marker cannot come before a number marker.
      -->
      <context id="numbermarker">
         <scope id="clause">
            <scope id="word">
               <either>
                  <has>word/noun</has>
                  <has>word/pronoun !uncountable</has>
                  <has>word/verb mood/indefinite</has>
               </either>
               <scope id="morpheme">
                  <allbefore>!case</allbefore>
                  <unique>number</unique>
               </scope>
            </scope>
         </scope>
      </context>
      <!-- 
         A case marker must only appear in a noun, declinable pronoun
         or indefinite verb.
         There may only be one case marker in a word.
      -->
      <context id="casemarker">
         <scope id="word">
            <either>
               <has>word/noun</has>
               <has>word/pronoun !indeclinable</has>
               <has>word/verb mood/indefinite</has>
            </either>
            <scope id="morpheme">
               <unique>case</unique>
            </scope>
         </scope>
      </context>
      <!-- 
         Possessive suffixes must not precede number markers or repeat
      -->
      <context id="possessive_suffix">
         <scope id="morpheme">
            <allafter>!number</allafter>
            <unique>suffix/possessive</unique>
         </scope>
      </context>
      <!-- 
         Demonstrative suffixes do not repeat and occur only after
         a locative case ending.
      -->
      <context id="demonstrative_suffix">
         <scope id="word">
            <has>word/noun</has>
            <scope id="morpheme">
               <before>case/locative</before>
               <unique>suffix/demonstrative</unique>
            </scope>
         </scope>
      </context>
      <!-- 
         Unique postfixes do not repeat
      -->
      <context id="unique_postfix">
         <scope id="word">
            <scope id="morpheme">
               <unique>unique_postfix</unique>
            </scope>
         </scope>
      </context>
      <!-- 
         Only one interrogative particle may be in a clause
         and they must be at the end of the clause.
      -->
      <context id="interrogative_particle">
         <scope id="clause">
            <scope id="word">
               <unique>particle/interrogative</unique>
               <after>[]</after>
            </scope>
         </scope>
      </context>
   </contexts>
   <!-- Mapping between abstract phonemes and
        concrete realisations based upon context.

        Phonemes offer multiple different realisations
        Each realisation ('phone') offers optional context and a list of
        sounds required to produce it, as feature sets.
        Finally, each phone offers an IPA transcription.
        Alternatively, a phoneme may offer only one realisation without context

        The language toolkit picks phones based upon feature set requirements.
   -->
   <phonemes>
      <phoneme id="a">
         <provide>voicing/voiced manner/vocalic height/open hardness/hard place/back</provide>
         <ipa>ɑ</ipa>
      </phoneme>
      <phoneme id="schwa">
         <provide>voicing/voiced manner/vocalic height/open hardness/soft place/front</provide>
         <ipa>æ</ipa>
      </phoneme>
      <phoneme id="b">
         <!-- Three contexts for a fricative realisation -->
         <phone>
            <context ref="intervocalic"/>
            <provide>voicing/voiced place/bilabial manner/fricative</provide>
            <ipa>β</ipa>
         </phone>
         <!-- By default, use a plosive -->
         <phone>
            <provide>voicing/voiced place/bilabial manner/plosive</provide>
            <ipa>b</ipa>
         </phone>
      </phoneme>
      <phoneme id="v">
         <provide>voicing/voiced manner/fricative place/labiodental foreign</provide>
         <ipa>v</ipa>
      </phoneme>
      <phoneme id="ggh">
         <phone>
            <provide>voicing/voiced hardness/soft manner/plosive place/velar</provide>
            <ipa>g</ipa>
         </phone>
         <phone>
            <provide>voicing/voiced hardness/hard manner/fricative place/uvular</provide>
            <ipa>ʁ</ipa>
         </phone>
      </phoneme>
      <phoneme id="d">
         <provide>voicing/voiced manner/plosive place/alveolar</provide>
         <ipa>d</ipa>
      </phoneme>
      <phoneme id="je">
         <phone>
            <!-- Two contexts for a stressed diphthong -->
            <context ref="initial_or_stressed"/>
            <context ref="postvocalic"/>
            <provide>voicing/voiced manner/approximant place/palatal</provide>
            <provide>voicing/voiced hardness/soft manner/vocalic height/closemid place/front</provide>
            <ipa>je</ipa>
         </phone>
         <phone>
            <!-- Two contexts for an unstressed diphthong -->
            <context ref="initial"/>
            <context ref="postvocalic"/>
            <provide>voicing/voiced manner/approximant place/palatal</provide>
            <provide>voicing/voiced hardness/soft manner/vocalic height/mid place/central</provide>
            <ipa>jɘ</ipa>
         </phone>
         <phone>
            <!-- Stressed default monophthong -->
            <context ref="stressed"/>
            <provide>voicing/voiced hardness/soft manner/vocalic height/closemid place/front</provide>
            <ipa>e</ipa>
         </phone>
         <phone>
            <!-- Unstressed monophthong -->
            <provide>voicing/voiced hardness/soft manner/vocalic height/mid place/central</provide>
            <ipa>ɘ</ipa>
         </phone>
         <phone>
            <!-- Foreign monophthong -->
            <provide>voicing/voiced hardness/soft manner/vocalic height/closemid place/front foreign</provide>
            <ipa>e</ipa>
         </phone>
      </phoneme>
      <phoneme id="zh">
         <phone>
            <context ref="south_dialect"/>
            <provide>voicing/voiced manner/plosive place/postalveolar</provide>
            <provide>voicing/voiced manner/fricative place/postalveolar</provide>
            <ipa>dʒ</ipa>
         </phone>
         <phone>
            <context ref="west_dialect"/>
            <provide>voicing/voiced manner/approximant place/palatal</provide>
            <ipa>j</ipa>
         </phone>
         <phone>
            <!-- Default, unmarked realisation -->
            <provide>voicing/voiced manner/fricative place/postalveolar</provide>
            <ipa>ʒ</ipa>
         </phone>
      </phoneme>
      <phoneme id="z">
         <provide>voicing/voiced manner/fricative place/alveolar</provide>
         <ipa>z</ipa>
      </phoneme>
      <phoneme id="j">
         <phone>
            <provide>voicing/voiced manner/approximant place/palatal</provide>
            <ipa>j</ipa>
         </phone>
         <phone>
            <provide>voicing/voiced manner/approximant place/palatal foreign</provide>
            <ipa>j</ipa>
         </phone>
      </phoneme>
      <phoneme id="kq">
         <phone>
            <!-- Default soft pronunciation -->
            <provide>voicing/voiceless manner/plosive hardness/soft place/velar</provide>
            <ipa>k</ipa>
         </phone>
         <phone>
            <!-- Aspirated variant before vowels -->
            <context ref="prevocalic"/>
            <provide>voicing/voiceless manner/plosive hardness/hard place/uvular aspirated</provide>
            <ipa>q^h</ipa>
         </phone>
         <phone>
            <!-- Glottal variant at the end of a word -->
            <context ref="desinental"/>
            <provide>voicing/voiceless manner/plosive hardness/hard place/glottal</provide>
            <ipa>ʔ</ipa>
         </phone>
         <phone>
            <!-- Default hard pronunciation -->
            <provide>voicing/voiceless manner/plosive hardness/hard place/uvular</provide>
            <ipa>q</ipa>
         </phone>
      </phoneme>
      <phoneme id="l">
         <phone>
            <!-- After a vowel or at the beginning of a word -->
            <context ref="prevocalic"/>
            <context ref="desinental"/>
            <provide>voicing/voiced place/alveolar manner/latapprox</provide>
            <ipa>l</ipa>
         </phone>
         <phone>
            <!-- After a non-vowel (hard) -->
            <provide>voicing/voiced manner/vocalic place/back height/close hardness/hard</provide>
            <provide>voicing/voiced place/alveolar manner/latapprox</provide>
            <ipa>ɯl</ipa>
         </phone>
         <phone>
            <!-- After a non-vowel (soft) -->
            <provide>voicing/voiced manner/vocalic place/frontcentral height/closeclosemid hardness/soft</provide>
            <provide>voicing/voiced place/alveolar manner/latapprox</provide>
            <ipa>ɪl</ipa>
         </phone>
      </phoneme>
      <phoneme id="m">
         <provide>voicing/voiced manner/nasal place/bilabial</provide>
         <ipa>m</ipa>
      </phoneme>
      <phoneme id="n">
         <provide>voicing/voiced manner/nasal place/alveolar</provide>
         <ipa>n</ipa>
      </phoneme>
      <phoneme id="ng">
         <phone>
            <!-- Variant after a vowel -->
            <context ref="postvocalic"/>
            <provide>voicing/voiced manner/nasal place/velar</provide>
            <ipa>ŋ</ipa>
         </phone>
         <phone>
            <!-- Default variant -->
            <provide>voicing/voiced manner/nasal place/uvular</provide>
            <ipa>ɴ</ipa>
         </phone>
      </phoneme>
      <phoneme id="ooe">
         <phone>
            <!-- Labialised hard variant -->
            <context ref="desinental"/>
            <context ref="prevocalic"/>
            <provide>voicing/voiced manner/approximant place/labialvelar</provide>
            <provide>voicing/voiced manner/vocalic place/back height/closemid rounded hardness/hard</provide>
            <ipa>^wo</ipa>
         </phone>
         <phone>
            <context ref="desinental"/>
            <context ref="prevocalic"/>
            <provide>voicing/voiced manner/approximant place/labialvelar</provide>
            <provide>voicing/voiced manner/vocalic place/front height/closemid rounded hardness/soft</provide>
            <ipa>^wø</ipa>
         </phone>
         <phone>
            <!-- Default hard variant -->
            <provide>hardness/hard manner/vocalic place/back height/closemid rounded</provide>
            <ipa>o</ipa>
         </phone>
         <phone>
            <!-- Default soft variant -->
            <provide>hardness/soft manner/vocalic place/front height/closemid rounded</provide>
            <ipa>ø</ipa>
         </phone>
         <phone>
            <!-- Foreign hard variant -->
            <provide>hardness/hard manner/vocalic place/back height/closemid rounded foreign</provide>
            <ipa>o</ipa>
         </phone>
      </phoneme>
      <phoneme id="p">
         <provide>voicing/voiceless manner/plosive place/bilabial</provide>
         <ipa>p</ipa>
      </phoneme>
      <phoneme id="r">
         <phone>
            <!-- Word-initial and post-vocalic variant -->
            <context ref="postvocalic"/>
            <context ref="initial"/>
            <provide>voicing/voiced manner/flap place/alveolar</provide>
            <ipa>ɾ</ipa>
         </phone>
         <phone>
            <!-- Default hard variant -->
            <provide>voicing/voiced manner/vocalic place/back height/close hardness/hard</provide>
            <provide>voicing/voiced manner/flap place/alveolar</provide>
            <ipa>ɯɾ</ipa>
         </phone>
         <phone>
            <!-- Default soft variant -->
            <provide>voicing/voiced manner/vocalic place/frontcentral height/closeclosemid hardness/soft</provide>
            <provide>voicing/voiced manner/flap place/alveolar</provide>
            <ipa>ɪɾ</ipa>
         </phone>
      </phoneme>
      <phoneme id="s">
         <provide>voicing/voiceless manner/fricative place/alveolar</provide>
         <ipa>s</ipa>
      </phoneme>
      <phoneme id="t">
         <phone>
            <provide>voicing/voiceless manner/plosive place/alveolar</provide>
            <ipa>t</ipa>
         </phone>
         <phone>
            <provide>voicing/voiceless manner/plosive place/alveolar foreign</provide>
            <ipa>t</ipa>
         </phone>
      </phoneme>
      <phoneme id="u">
         <!-- Variant at beginning of word and after vowels -->
         <phone>
            <context ref="initial"/>
            <context ref="postvocalic"/>
            <provide>voicing/voiced manner/approximant place/labialvelar</provide>
            <ipa>w</ipa>
         </phone>
         <!-- Hard diphthong -->
         <phone>
            <provide>voicing/voiced manner/vocalic place/backcentral height/closeclosemid hardness/hard</provide>
            <provide>voicing/voiced manner/approximant place/labialvelar</provide>
            <ipa>ʊw</ipa>
         </phone>
         <!-- Soft diphthong -->
         <phone>
            <provide>voicing/voiced manner/vocalic place/frontcentral height/closeclosemid hardness/soft rounded</provide>
            <provide>voicing/voiced manner/approximant place/labialvelar</provide>
            <ipa>ʏw</ipa>
         </phone>
      </phoneme>
      <phoneme id="ooue">
         <phone>
            <provide>voicing/voiced manner/vocalic place/backcentral height/closeclosemid hardness/hard</provide>
            <ipa>ʊ</ipa>
         </phone>
         <phone>
            <provide>voicing/voiced manner/vocalic place/frontcentral height/closeclosemid hardness/soft rounded</provide>
            <ipa>ʏ</ipa>
         </phone>
      </phoneme>
      <phoneme id="f">
         <phone>
            <!-- Variant before rounded vowels TODO -->
            <context ref="prevocalic"/>
            <provide>foreign voicing/voiceless place/bilabial manner/fricative</provide>
            <ipa>ɸ</ipa>
         </phone>
         <phone>
            <!-- Default variant -->
            <provide>foreign voicing/voiceless manner/plosive place/bilabial</provide>
            <ipa>p</ipa>
         </phone>
      </phoneme>
      <phoneme id="khh">
         <phone>
            <provide>voicing/voiceless manner/fricative place/uvular</provide>
            <ipa>χ</ipa>
         </phone>
         <phone>
            <provide>voicing/voiceless manner/fricative place/glottal foreign</provide>
            <ipa>h</ipa>
         </phone>
      </phoneme>
      <phoneme id="sh">
         <phone>
            <provide>voicing/voiceless manner/fricative place/postalveolar</provide>
            <ipa>ʃ</ipa>
         </phone>
         <phone>
            <provide>voicing/voiceless manner/fricative place/alveolopalatal foreign</provide>
            <ipa>ɕ</ipa>
         </phone>
      </phoneme>
      <phoneme id="shsh">
         <provide>voicing/voiceless manner/fricative place/postalveolar length/long</provide>
         <ipa>ʃː</ipa>
      </phoneme>
      <phoneme id="yi">
         <phone>
            <provide>voicing/voiced manner/vocalic hardness/hard height/closeclosemid place/frontcentral length/short</provide>
            <ipa>ɯ</ipa>
         </phone>
         <phone>
            <provide>voicing/voiced manner/vocalic hardness/soft height/close place/back length/short</provide>
            <ipa>ɪ</ipa>
         </phone>
      </phoneme>
      <!-- ц, ч, у, ё, и, ъ, ь, э, ю, я are not phonemes in this analysis -->
   </phonemes>
   <!--
      Rules for syllabification
      As with other features, we try each rule in order and back-track
      if a choice makes it impossible to determine the next syllable.
   -->
   <syllables>
      <!-- V syllable -->
      <syllable>
         <require>voicing/voiced manner/vocalic</require>
      </syllable>
      <!-- CV syllable -->
      <syllable>
         <require>!manner/vocalic</require>
         <require>voicing/voiced manner/vocalic</require>
      </syllable>
      <!-- VC syllable -->
      <syllable>
         <require>voicing/voiced manner/vocalic</require>
         <require>!manner/vocalic</require>
      </syllable>
      <!-- CVC syllable -->
      <syllable>
         <require>!manner/vocalic</require>
         <require>voicing/voiced manner/vocalic</require>
         <require>!manner/vocalic</require>
      </syllable>
      <!-- CVnt syllable -->
      <syllable>
         <require>!manner/vocalic</require>
         <require>voicing/voiced manner/vocalic</require>
         <require>@n</require>
         <require>@t</require>
      </syllable>
   </syllables>
   <!-- Contextual mapping between symbols and abstract
        phonemes (NOT phones).
        Note: Forms and rules are given using symbols, not phonemes.
   -->
   <symbols>
      <symbol>
         <majuscule>А</majuscule>
         <minuscule>а</minuscule>
         <pronunciation>
            <require>@a</require>
         </pronunciation>
      </symbol>
      <symbol>
         <majuscule>Ә</majuscule>
         <minuscule>ә</minuscule>
         <pronunciation>
            <require>@schwa</require>
         </pronunciation>
      </symbol>
      <symbol>
         <majuscule>Б</majuscule>
         <minuscule>б</minuscule>
         <pronunciation>
            <!-- Kazakh words cannot have /b/ at the end -->
            <context ref="desinental"/>
            <require>@p</require>
         </pronunciation>
         <pronunciation>
            <require>@b</require>
         </pronunciation>
      </symbol>
      <symbol>
         <majuscule>В</majuscule>
         <minuscule>в</minuscule>
         <pronunciation>
            <!-- Kazakh words cannot end in /v/ -->
            <context ref="desinental"/>
            <require>@f</require>
         </pronunciation>
         <pronunciation>
            <require>@v</require>
         </pronunciation>
      </symbol>
      <symbol>
         <majuscule>Г</majuscule>
         <minuscule>г</minuscule>
         <pronunciation>
            <!-- Kazakh words cannot have /g/ at the end -->
            <context ref="desinental"/>
            <require>@kq hardness/soft</require>
         </pronunciation>
         <pronunciation>
            <require>@ggh hardness/soft</require>
         </pronunciation>
      </symbol>
      <symbol>
         <majuscule>Ғ</majuscule>
         <minuscule>ғ</minuscule>
         <pronunciation>
            <require>@ggh hardness/hard</require>
         </pronunciation>
      </symbol>
      <symbol>
         <majuscule>Д</majuscule>
         <minuscule>д</minuscule>
         <pronunciation>
            <!-- Kazakh words cannot end in /d/ -->
            <context ref="desinental"/>
            <require>@t foreign</require>
         </pronunciation>
         <pronunciation>
            <require>@d</require>
         </pronunciation>
      </symbol>
      <symbol>
         <majuscule>Е</majuscule>
         <minuscule>е</minuscule>
         <pronunciation>
            <require>@je</require>
         </pronunciation>
      </symbol>
      <symbol>
         <majuscule>Ё</majuscule>
         <minuscule>ё</minuscule>
         <pronunciation>
            <require>@j foreign</require>
            <require>@ooe hardness/hard foreign</require>
         </pronunciation>
         <provide>foreign</provide>
      </symbol>
      <symbol>
         <majuscule>Ж</majuscule>
         <minuscule>ж</minuscule>
         <pronunciation>
            <require>@zh</require>
         </pronunciation>
      </symbol>
      <symbol>
         <majuscule>З</majuscule>
         <minuscule>з</minuscule>
         <pronunciation>
            <require>@z</require>
         </pronunciation>
      </symbol>
      <symbol>
         <majuscule>И</majuscule>
         <minuscule>и</minuscule>
         <pronunciation>
            <require>@yi</require>
            <require>@j</require>
         </pronunciation>
      </symbol>
      <symbol>
         <majuscule>Й</majuscule>
         <minuscule>й</minuscule>
         <pronunciation>
            <require>@j</require>
         </pronunciation>
      </symbol>
      <symbol>
         <majuscule>К</majuscule>
         <minuscule>к</minuscule>
         <pronunciation>
            <require>@kq hardness/soft</require>
         </pronunciation>
      </symbol>
      <symbol>
         <majuscule>Қ</majuscule>
         <minuscule>қ</minuscule>
         <pronunciation>
            <require>@kq hardness/hard</require>
         </pronunciation>
      </symbol>
      <symbol>
         <majuscule>Л</majuscule>
         <minuscule>л</minuscule>
         <pronunciation>
            <require>@l</require>
         </pronunciation>
      </symbol>
      <symbol>
         <majuscule>М</majuscule>
         <minuscule>м</minuscule>
         <pronunciation>
            <require>@m</require>
         </pronunciation>
      </symbol>
      <symbol>
         <majuscule>Н</majuscule>
         <minuscule>н</minuscule>
         <pronunciation>
            <require>@n</require>
         </pronunciation>
      </symbol>
      <symbol>
         <majuscule>Ң</majuscule>
         <minuscule>ң</minuscule>
         <pronunciation>
            <require>@ng</require>
         </pronunciation>
      </symbol>
      <symbol>
         <majuscule>О</majuscule>
         <minuscule>о</minuscule>
         <pronunciation>
            <require>@ooe hardness/hard</require>
         </pronunciation>
      </symbol>
      <symbol>
         <majuscule>Ө</majuscule>
         <minuscule>ө</minuscule>
         <pronunciation>
            <require>@ooe hardness/soft</require>
         </pronunciation>
      </symbol>
      <symbol>
         <majuscule>П</majuscule>
         <minuscule>п</minuscule>
         <pronunciation>
            <require>@p</require>
         </pronunciation>
      </symbol>
      <symbol>
         <majuscule>Р</majuscule>
         <minuscule>р</minuscule>
         <pronunciation>
            <require>@r</require>
         </pronunciation>
      </symbol>
      <symbol>
         <majuscule>С</majuscule>
         <minuscule>с</minuscule>
         <pronunciation>
            <require>@s</require>
         </pronunciation>
      </symbol>
      <symbol>
         <majuscule>Т</majuscule>
         <minuscule>т</minuscule>
         <pronunciation>
            <require>@t</require>
         </pronunciation>
      </symbol>
      <symbol>
         <majuscule>У</majuscule>
         <minuscule>у</minuscule>
         <pronunciation>
            <require>@u</require>
         </pronunciation>
      </symbol>
      <symbol>
         <majuscule>Ұ</majuscule>
         <minuscule>ұ</minuscule>
         <pronunciation>
            <require>@ooue hardness/hard</require>
         </pronunciation>
      </symbol>
      <symbol>
         <majuscule>Ү</majuscule>
         <minuscule>ү</minuscule>
         <pronunciation>
            <require>@ooue hardness/soft</require>
         </pronunciation>
      </symbol>
      <symbol>
         <majuscule>Ф</majuscule>
         <minuscule>ф</minuscule>
         <pronunciation>
            <require>@f</require>
         </pronunciation>
      </symbol>
      <symbol>
         <majuscule>Х</majuscule>
         <minuscule>х</minuscule>
         <pronunciation>
            <require>@khh</require>
         </pronunciation>
      </symbol>
      <symbol>
         <majuscule>Һ</majuscule>
         <minuscule>һ</minuscule>
         <pronunciation>
            <require>@khh foreign</require>
         </pronunciation>
      </symbol>
      <symbol>
         <majuscule>Ц</majuscule>
         <minuscule>ц</minuscule>
         <pronunciation>
            <require>@t</require>
            <require>@s</require>
         </pronunciation>
      </symbol>
      <symbol>
         <majuscule>Ч</majuscule>
         <minuscule>ч</minuscule>
         <pronunciation>
            <require>@t</require>
            <require>@sh foreign</require>
         </pronunciation>
      </symbol>
      <symbol>
         <majuscule>Ш</majuscule>
         <minuscule>ш</minuscule>
         <pronunciation>
            <require>@sh</require>
         </pronunciation>
      </symbol>
      <symbol>
         <majuscule>Щ</majuscule>
         <minuscule>щ</minuscule>
         <pronunciation>
            <require>@shh</require>
         </pronunciation>
      </symbol>
      <symbol>
         <majuscule>Ъ</majuscule>
         <minuscule>ъ</minuscule>
      </symbol>
      <symbol>
         <majuscule>Ы</majuscule>
         <minuscule>ы</minuscule>
         <pronunciation>
            <require>@yi hardness/hard</require>
         </pronunciation>
      </symbol>
      <symbol>
         <majuscule>І</majuscule>
         <minuscule>і</minuscule>
         <pronunciation>
            <require>@yi hardness/soft</require>
         </pronunciation>
      </symbol>
      <symbol>
         <majuscule>Ь</majuscule>
         <minuscule>ь</minuscule>
         <pronunciation>
            <require>@j foreign</require>
         </pronunciation>
      </symbol>
      <symbol>
         <majuscule>Э</majuscule>
         <minuscule>э</minuscule>
         <pronunciation>
            <require>@je foreign</require>
         </pronunciation>
      </symbol>
      <symbol>
         <majuscule>Ю</majuscule>
         <minuscule>ю</minuscule>
         <pronunciation>
            <require>@j</require>
            <require>@u</require>
         </pronunciation>
      </symbol>
      <symbol>
         <majuscule>Я</majuscule>
         <minuscule>я</minuscule>
         <pronunciation>
            <require>@j</require>
            <require>@a</require>
         </pronunciation>
      </symbol>
   </symbols>
   <!--
      Transformational rules for various domains
         These apply to phonemes, syllables, and morphemes
      May be used for assimilation, harmony, or stress
   -->
   <rules>
   </rules>
   <!-- 
      A database of morphemes (both affixes and stems)
   -->
   <morphemes>
      <!--
         Grammatical number
      -->
      <morpheme id="singular_number">
         <context ref="numbermarker"/>
         <suffix/>
         <promote>number/singular</promote>
      </morpheme>
      <morpheme id="plural_number">
         <morph>
            <context ref="numbermarker"/>
            <suffix>лар</suffix>
            <apply>ld_obstruent</apply>
            <apply>ghq_dt_bp_unvoiced</apply>
            <apply>ae_harmony</apply>
         </morph>
         <promote>number/plural</promote>
      </morpheme>
      <!--
         Case endings
      -->
      <morpheme id="ablative_case">
         <morph>
            <context ref="casemarker"/>
            <suffix>дан</suffix>
            <apply>ghq_dt_bp_unvoiced</apply>
            <apply>dn_nasal</apply>
            <apply>dn_3p</apply>
            <apply>ae_harmony</apply>
         </morph>
         <promote>case/ablative</promote>
      </morpheme>
      <morpheme id="locative_case">
         <morph>
            <context ref="casemarker"/>
            <suffix>да</suffix>
            <apply>ghq_dt_bp_unvoiced</apply>
            <apply>dnd_3p</apply>
            <apply>ae_harmony«/</apply>
         </morph>
         <promote>case/locative</promote>
      </morpheme>
      <morpheme id="dative_case">
         <morph>
            <context ref="casemarker"/>
            <suffix>ға</suffix>
            <apply>ghg_harmony</apply>
            <apply>ghq_dt_bp_unvoiced</apply>
            <apply>dn_3p</apply>
            <apply>d_1p2psg</apply>
         </morph>
         <promote>case/dative</promote>
      </morpheme>
      <morpheme id="genitive_case">
         <morph>
            <context ref="casemarker"/>
            <suffix>ның</suffix>
            <apply>nd_nonvocalic</apply>
            <apply>dn_nasal</apply>
            <apply>ghq_dt_bp_unvoiced</apply>
            <apply>yi_harmony</apply>
         </morph>
         <promote>case/genitive</promote>
      </morpheme>
      <morpheme id="accusative_case">
         <morph>
            <context ref="casemarker"/>
            <suffix>ны</suffix>
            <apply>nd_nonvocalic</apply>
            <apply>ghq_dt_bp_unvoiced</apply>
            <apply>nyn_3p</apply>
            <apply>yi_harmony</apply>
         </morph>
         <promote>case/accusative</promote>
      </morpheme>
      <morpheme id="instrumental_case">
         <morph>
            <context ref="casemarker"/>
            <suffix>мен</suffix>
            <apply>mb_nonsonorant</apply>
            <apply>ghq_dt_bp_unvoiced</apply>
         </morph>
         <morph>
            <context ref="casemarker"/>
            <suffix>менен</suffix>
            <apply>mb_nonsonorant</apply>
            <apply>ghq_dt_bp_unvoiced</apply>
         </morph>
         <promote>case/instrumental</promote>
      </morpheme>
      <morpheme id="possessive_case">
         <morph>
            <context ref="casemarker"/>
            <suffix>нікі</suffix>
            <apply>nd_nonvocalic</apply>
            <apply>ghq_dt_bp_unvoiced</apply>
         </morph>
         <promote>case/possessive</promote>
      </morpheme>
      <!-- 
         Personal Possessive Suffixes
      -->
      <morpheme id="1s_possessive_suffix">
         <morph>
            <context ref="possessive_suffix"/>
            <suffix>м</suffix>
            <apply>y_nonvocalic</apply>
            <apply>yi_harmony</apply>
         </morph>
         <provide>suffix/possessive</provide>
         <promote>possessor/1s</promote>
      </morpheme>
      <morpheme id="1p_possessive_suffix">
         <morph>
            <context ref="possessive_suffix"/>
            <suffix>мыз</suffix>
            <apply>y_nonvocalic</apply>
            <apply>yi_harmony</apply>
         </morph>
         <provide>suffix/possessive</provide>
         <promote>possessor/1p</promote>
      </morpheme>
      <morpheme id="2i_possessive_suffix">
         <morph>
            <context ref="possessive_suffix"/>
            <suffix>ң</suffix>
            <apply>y_nonvocalic</apply>
            <apply>yi_harmony</apply>
         </morph>
         <provide>suffix/possessive</provide>
         <promote>possessor/2i</promote>
      </morpheme>
      <morpheme id="2f_possessive_suffix">
         <morph>
            <context ref="possessive_suffix"/>
            <suffix>ңыз</suffix>
            <apply>y_nonvocalic</apply>
            <apply>yi_harmony</apply>
         </morph>
         <provide>suffix/possessive</provide>
         <promote>possessor/2f</promote>
      </morpheme>
      <morpheme id="3_possessive_suffix">
         <morph>
            <context ref="possessive_suffix"/>
            <suffix>ы</suffix>
            <apply>s_vocalic</apply>
            <apply>yi_harmony</apply>
         </morph>
         <provide>suffix/possessive</provide>
         <promote>possessor/3</promote>
      </morpheme>
      <!-- 
         Personal Endings (Suffixes)
      -->
      <morpheme id="1s_personal_ending">
         <morph>
            <context ref="personal_ending_form1"/>
            <suffix>мын</suffix>
            <apply>mb_nonsonorant</apply>
            <apply>ghq_dt_bp_unvoiced</apply>
            <apply>yi_harmony</apply>
         </morph>
         <morph>
            <context ref="personal_ending_form2"/>
            <suffix>м</suffix>
         </morph>
         <provide>suffix/personal</provide>
         <promote>person/1s</promote>
      </morpheme>
      <morpheme id="1p_personal_ending">
         <morph>
            <context ref="personal_ending_form1"/>
            <suffix>мыз</suffix>
            <apply>mb_nonsonorant</apply>
            <apply>ghq_dt_bp_unvoiced</apply>
            <apply>yi_harmony</apply>
         </morph>
         <morph>
            <context ref="personal_ending_form2"/>
            <suffix>қ</suffix>
            <apply>qk_harmony</apply>
         </morph>
         <provide>suffix/personal</provide>
         <promote>person/1p</promote>
      </morpheme>
      <morpheme id="2i_personal_ending">
         <morph>
            <context ref="personal_ending_form1"/>
            <suffix>сың</suffix>
            <apply>yi_harmony</apply>
         </morph>
         <morph>
            <context ref="personal_ending_form2"/>
            <suffix>ң</suffix>
         </morph>
         <provide>suffix/personal</provide>
         <promote>person/2i</promote>
      </morpheme>
      <morpheme id="2f_personal_ending">
         <morph>
            <context ref="personal_ending_form1"/>
            <suffix>сыз</suffix>
            <apply>yi_harmony</apply>
         </morph>
         <morph>
            <context ref="personal_ending_form2"/>
            <suffix>ңыз</suffix>
            <apply>yi_harmony</apply>
         </morph>
         <provide>suffix/personal</provide>
         <promote>person/2f</promote>
      </morpheme>
      <morpheme id="3_personal_ending">
         <morph>
            <context ref="3_personal_ending"/>
            <suffix>ды</suffix>
            <apply>yi_harmony</apply>
         </morph>
         <provide>suffix/personal</provide>
      </morpheme>
      <!-- 
         Miscellaneous Affixes
      -->
      <morpheme id="demonstrative_suffix">
         <morph>
            <context ref="demonstrative_suffix"/>
            <suffix>ғы</suffix>
            <apply>ghg_harmony</apply>
            <apply>ghq_dt_bp_unvoiced</apply>
            <apply>yi_harmony</apply>
         </morph>
         <promote>demonstrative</promote>
      </morpheme>
      <morpheme id="pain_augmentative_postfix">
         <context ref="unique_postfix"/>
         <postfix>-ай</postfix>
         <provide>postfix/augmentative</provide>
         <promote>pain</promote>
      </morpheme>
      <morpheme id="surprise_augmentative_postfix">
         <context ref="unique_postfix"/>
         <postfix>-ау</postfix>
         <provide>postfix/augmentative</provide>
         <promote>surprise</promote>
      </morpheme>
      <morpheme id="limitation_augmentative_postfix">
         <context ref="unique_postfix"/>
         <postfix>-ақ</postfix>
         <provide>postfix/augmentative</provide>
         <promote>limitation</promote>
      </morpheme>
      <morpheme id="conjectural_postfix">
         <morph>
            <context ref="unique_verbal_postfix"/>
            <postfix>-мыс</postfix>
            <apply>yi_harmony</apply>
         </morph>
         <morph>
            <context ref="unique_verbal_postfix"/>
            <postfix>-ды</postfix>
            <apply>yi_harmony</apply>
         </morph>
         <provide>postfix/conjectural</provide>
         <promote>conjecture</promote>
      </morpheme>
      <!-- 
         Particles
      -->
      <morpheme id="interrogative_particle">
         <morph>
            <context ref="interrogative_particle"/>
            <word>ма</word>
            <apply>mb_nonsonorant</apply>
            <apply>ghq_dt_bp_unvoiced</apply>
            <apply>ae_harmony</apply>
         </morph>
         <provide>word/particle particle/interrogative</provide>
         <promote>question</promote>
      </morpheme>
      <morpheme id="augmentative_interrogative_particle">
         <context ref="interrogative_particle"/>
         <word>ше</word>
         <provide>word/particle particle/interrogative</provide>
         <promote>question</promote>
      </morpheme>
      <morpheme id="concretising_particle">
         <morph>
            <word>ғой</word>
            <apply>ghq_dt_bp_unvoiced</apply>
         </morph>
         <promote>concrete</promote>
      </morpheme>
      <morpheme id="surprise_particle">
         <word>е</word>
         <provide>surprise</provide>
      </morpheme>
      <morpheme id="limiting_particle1">
         <context ref="limiting_particle"/>
         <word>тек</word>
         <provide>particle/limiting</provide>
      </morpheme>
      <!-- TODO may not be enough for ғана қана -->
      <morpheme id="limiting_particle2">
         <morph>
            <context ref="limiting_particle"/>
            <word>ғана</word>
            <apply>ghk_intraverbal</apply>
         </morph>
         <provide>particle/limiting</provide>
      </morpheme>
   </morphemes>
</grammar>
